【裁判字號】    98,交抗,1038
【裁判日期】    980422
【裁判案由】    違反道路交通管理處罰條例
【裁判全文】
臺灣高等法院刑事裁定                98年度交抗字第1038號
抗  告  人
即受處分人  甲○○
上列抗告人因違反道路交通管理處罰條例案件，不服臺灣基隆地
方法院中華民國98年2月19日裁定（98年度交聲字第14號），提
起抗告，本院裁定如下：
    主  文
抗告駁回。
    理  由
一、按「汽車駕駛人飲用酒類或其他類似物後其吐氣所含酒精濃
    度超過每公升0.25毫克或血液中酒精濃度超過百分之0.05以
    上者，不得駕車」，道路交通安全規則第114條第2款定有明
    文。又「汽車駕駛人，駕駛汽車經測試檢定有酒精濃度超過
    規定標準者，處15,000元以上60,000元以下罰鍰，並當場移
    置保管其車輛及吊扣其駕駛執照1 年」；「汽車駕駛人，有
    第35條第1 項規定之情形，應接受道路交通安全講習」，道
    路交通管理處罰條例第35條第1項第1款、第24條第1項第2款
    亦規定甚明。
二、原處分意旨略以：異議人即受處分人（下稱異議人）甲○○
    於民國97年11月30日凌晨2 時47分許，騎乘車牌號碼AXO-08
    3 號機車，行經基隆市○○路、孝四路口時，為基隆市警察
    局第一分局忠二派出所警員執行路檢勤務時發現異議人身上
    有酒味，經施以呼氣酒精濃度測試結果，測定值為0.45mg/l
    ，因而以異議人有「酒後駕車，酒精濃度測試值0.45 毫克」
    之違規行為製單舉發，依道路交通管理處罰條例第35條第1
    項第1 款、第24條第1項第2款（原裁決書漏引）之規定，裁
    處罰鍰新臺幣（下同）30,000元，吊扣駕駛執照12個月，施
    以道安講習之處分。
三、聲明異議意旨略以：異議人於97年11月30日凌晨係與友人在
    孝四路路邊攤飲酒，飲畢，即於忠二路路旁準備攔停計程車
    離開，熟知員警竟由孝四路及忠二路路口走至異議人身旁，
    並對異議人進行酒測而為舉發。異議人當場向員警表示並無
    酒後駕車，且酒測結果為0.24mg/l，並無超過酒測標準，惟
    員警仍要求異議人於舉發單上簽名，然異議人自認並無酒後
    駕車，因此拒絕簽名，異議人既無酒駕且員警當時並非攔車
    臨檢，爰依法聲明異議云云。
四、原裁定以：
  (一)本件異議人於97年11月30日凌晨2 時47分許，騎乘車牌號碼
    AXO-083 號機車，行經基隆市○○路、忠二路路口時，經警
    員執行路檢勤務時，發覺異議人騎乘機車不穩且身上有酒味
    ，遂請異議人接受呼氣酒精濃度測試，經測得呼氣酒精濃度
    為0.45mg/l，為警製單舉發等情，有酒精濃度測定單乙紙、
    基隆市警察局基警交字第RB0000000 號舉發違反道路交通管
    理事件通知單、交通部公路總局臺北區監理所基隆監理站基
    監字第裁42-RB0000000號違反道路交通管理事件裁決書各乙
    份附卷可查，且經本件舉發員警鄭宜忠具結證述屬實，是異
    議人於飲酒後有駕車之違規事實，堪信為真。
  (二)異議人固以前詞置辯，然查：異議人於97年11月30日凌晨2
    時30分許，騎乘車牌號碼AXO-083 號機車附載一名女子，由
    基隆市○○路左轉忠二路路口，因車行狀況不穩，遂引起在
    孝四路、忠二路路口執行路檢勤務之員警鄭宜忠之注意，待
    異議人將機車停在忠二路路旁後，員警鄭宜忠遂與同事林清
    文步行至異議人停車處，與異議人對談中，發現異議人身上
    有酒味，惟因當日執行路檢勤務重點為「防治不法」，未攜
    帶酒測器，鄭宜忠只得以無線電呼請派出所內員警送酒測器
    至現場，對異議人進行酒測，並測得呼氣酒精濃度為每公升
    0.45毫克等情，業據證人鄭宜忠於法院具結證述綦詳，而證
    人鄭宜忠係依法執行勤務之公務員與異議人素不相識，並無
    嫌隙，自無甘冒偽證罪之重罪而誣陷異議人之理，是其所言
    ，堪信為實。異議人雖辯稱：我並無酒駕，否則員警何不當
    場攔停云云，然查：員警鄭宜忠於97年11月30日凌晨2時30
    分至3時，所執行路檢勤務之重點為「防治不法」，並非酒
    測，亦未攜帶酒測器，始未當場攔停，已如前述，參以證人
    鄭宜忠與異議人並無恩怨嫌隙，苟非見異議人駕車不穩，懷
    疑有飲酒情事，不至於在忠二路、孝四路口執行重點為「防
    治不法」之路檢勤務時，特別步行至忠二路異議人機車停車
    處與異議人對話，並大費周章請派出所內員警送酒測器至現
    場而對異議人進行酒測；且由證人鄭宜忠之所處位於孝四路
    及忠二路路口（如卷內附圖所示）之執勤位置以觀，可清楚
    看見異議人騎乘機車由孝四路左轉忠二路之行進方向，而斯
    時光線明亮，亦具證人鄭宜忠證述在案，當無誤認之可能，
    是異議人所辯，顯不足採。
  (三)再異議人辯稱：舉發當時之酒測值為每公升0.24毫克，並非
    0.45毫克云云，惟：異議人於97年11月30日凌晨2 時47分為
    警施以酒精測試，測得其呼氣酒精濃度係每公升0.45毫克乙
    情，有酒精濃度測試單乙份附卷可稽，且本件使用舉發酒精
    濃度測試設備（酒測器器號：041181D）業通過經濟部標準
    檢驗局國家標準檢驗合格，且領有檢驗合格證書，檢定日期
    為97年10月1日，有效日期至98年10月，係屬合格期間內等
    事實，有基隆市政府警察局第一分局98年1月5日基警一分五
    字第0970112918號函附卷可憑，堪信為真；復證人鄭宜忠亦
    於原審具結證稱：我當日並無告訴異議人酒測值為0.24毫克
    ，我係依照酒測單上的數據告訴異議人酒測數值，而將酒測
    單給受舉發人簽名是標準程序，但當時異議人拒簽等語，是
    異議人僅空言舉發當時測得酒精濃度為0.24毫克，惟未能提
    出證據以實其說，是其所辯，均非可取。
  (四)綜上，異議人有於前揭時、地酒後駕車之違規行為甚為明確
    ，異議人酒後駕車經測試呼氣酒精濃度超過0.25mg/l，警員
    因而製單舉發，自無違誤。原處分機關依道路交通管理處罰
    條例第35條第1項第1款、第24條第1項第2款（原裁決書漏引
    ），裁處異議人罰鍰30,000元，吊扣駕駛執照12個月，施以
    道安講習，即無不當，異議人執開情詞聲明異議，為無理由
    ，應予駁回。
五、經核原裁定上開認事用法，洵無違誤。抗告意旨以抗告人當
    時並未駕車，車子係停在停車格內，警察開單，顯屬栽贓；
    且若僅憑「罰單」、「酒測器有檢驗合格證書」就可認定警
    員所言屬實，何不命警員提出當時之照片或可認抗告人有駕
    車之證明；況警員當時亦不告知酒測值為何，即要抗告人簽
    名等語。惟查：
  (一)按交通警察製單舉發違反道路交通管理處罰條例所列之違規
    事實，本質上為行政處分，係公務員基於職務上權力，依法
    就特定之具體事件所為具公法上效果之單方行政行為，基於
    公務員為公法上行為具有公信力之原則，該行政行為當可被
    推定為真正，其據以依法處分之事實認定亦為正確無誤，此
    公信原則，乃立法者賦予行政機關制定違反道路交通事件統
    一裁罰標準及處理細則，使執勤警察得當機處分，以維護交
    通秩序、安全之行政目的。且違反道路交通管理處罰條例之
    違規行為往往係在瞬間發生，而為交通勤務警察執行勤務時
    恰巧目睹，事實上不便立即以攝影、錄影器材取證之情形所
    在多有，而該些違規事實亦未必均須由科學儀器始能偵測得
    知，由人之感官仍可充分判定，若謂公務員一切行政行為均
    需預留證據以證其實，則國家行政勢必窒礙難行，故刑事訴
    訟法就犯罪證據有關之規定中，與屬行政秩序罰之交通違規
    裁罰本旨不合之部分，自不在準用之列。從而，交通違規行
    政爭訟之舉證責任原理，應非如刑事案件中，必須超越任何
    合理懷疑，始可為有罪判決之嚴格程度，而係應與民事訴訟
    之舉證責任原理相類似，亦即基本上應就行政機關與人民所
    各自主張有利於己之事實，分配其應盡之舉證責任，而非逕
    予準用刑事訴訟法上之「無罪推定」原則，此觀諸行政訴訟
    法第一百三十六條規定行政訴訟程序準用民事訴訟法第二百
    七十七條舉證責任分配原則之立法意旨，即可明瞭。是若無
    證據足資證明執勤警察之舉發有誤或有捏造事實違法取締之
    情事，則執勤警察本其維護交通秩序、安全職責所為之舉發
    ，自應受到合法、正確之推定，此與未有執勤警察在場，全
    憑採證相片為舉發之逕行舉發情形有別。又倘異議人爭執車
    輛違規事實是否存在，非不得由法院傳喚舉發稽查之警察充
    作證人，於命具結後訊問之，以查明違規事實是否存在，要
    非必須以拍照取證為惟一採證方式，況且執勤警察對於取締
    交通違規時是否拍照存證，要係取締方式之問題，尚非法定
    課罰之要件，亦不影響本件違規行為之認定。
  (二)又按行政罰旨在確保一定行政作用秩序之維持或法所企求公
    益目的之達成，並非基於倫理立場，針對行為人主觀上之惡
    性，施予非難譴責，此觀之行政罰並不區分行為人主觀上係
    出於故意或過失而異其處罰之標準自明，再按司法院大法官
    會議釋字第二七五號解釋亦認「人民違反法律上之義務而應
    受行政罰之行為，法律無特別規定時，雖不以出於故意為必
    要，仍須以過失為其責任條件。但應受行政罰之行為，僅須
    違反禁止規定或作為義務，而不以發生損害或危險為其要件
    者，推定為有過失，於行為人不能舉證證明自己無過失時，
    即應受處罰。」，職是行為人僅需單純有違反法律所明定之
    禁止或作為義務者，又不能舉證證明自己無過失時，即應受
    處罰。是抗告人認應由舉發單位提出具體證據證明抗告人之
    違規行為，顯有誤會。
  (三)再本件抗告人於上開時、地確有酒後駕車之違規行為，已詳
    如前述，且當時舉發員警於原審審理時亦到庭證述：「．．
    ．我們會依據酒測單的數據告訴他酒測的數值，將酒測單給
    受舉發人簽名是標準程序，但異議人拒簽，我們請他將機車
    鑰匙交給我們保管，但他依然拒絕，接著他就走路離開，我
    就和陳清文二個人合力將機車推到派出所，隔天再請交通隊
    的拖吊車將機車載到保管場保管，那時他的機車龍頭鎖鎖著
    ，我們推的很吃力．．．可能是在我走到異議人停車處之間
    ，異議人就將龍頭鎖鎖好了」、「．．．我們執行的重點也
    不是酒測，所以才沒有當場攔停他，看見異議人停車，我和
    陳清文才一起走過去問他」等語（見原審卷第16頁），足認
    警員確有欲交付記載酒測值之酒測單給抗告人簽名，然因抗
    告人拒絕簽名，致無法詳看其上之記載，自不得因此即謂警
    員未告知其酒測值為何；又警員執行取締酒後駕車時，多亦
    須令駕駛人停車至路旁，下車呼氣以檢驗其酒測值，而斯時
    駕駛人亦無所謂「駕駛」之行為，若認酒後駕車行為之成立
    須於駕駛人一邊行駛中一邊令其呼氣，無異天方夜譚，抗告
    人前開所辯自無可採。
  (四)綜上，原審法院既已傳喚當時舉發之員警到庭證述明確，而
    本件抗告人亦未對本件執勤警員之舉發有誤，另行提出其他
    相關事證以供調查，且經查亦無任何證據，足資證明本件執
    勤警員確有捏造事實違法取締之情事，故警員本其維護交通
    秩序、安全職責所為之本件舉發，自應受到合法、正確之推
    定；綜合卷內資料，應認抗告人確有如舉發通知單所載之違
    規事實無誤，抗告人仍執前開情詞，指摘原裁定不當，為無
    理由，應予駁回。
據上論結，應依道路交通管理處罰條例第89條、道路交通案件處
理辦法第26條，刑事訴訟法第412條，裁定如主文。
中    華    民    國    98    年    4     月    22    日
                  刑事第十一庭審判長法  官  張連財
                                    法  官  楊照男
                                    法  官  吳啟民
以上正本證明與原本無異。
不得再抗告。
                                    書記官  鄒賢英
中    華    民    國    98    年    4     月    23    日


司法院資訊處製作；財團法人民間司法改革基金會備份。
